臺灣臺中地方法院民事判決　100年度建字第150號
原　　　告　徐文燕
訴訟代理人　洪嘉鴻律師
複代理人　　陳志煒
被　　　告　林佳生
上列當事人間給付工程款事件，本院於民國100年11月10日言詞
辯論終結，判決如下：
    主      文
原告之訴及假執行之聲請均駁回。
訴訟費用由原告負擔。
    事實及理由
壹、原告主張：
一、緣原告於民國99年9月間承攬被告坐落於苗栗縣公館鄉○○
    ○段22地號之農業設施及農業資材室新建工程 (下稱系爭工
    程)，此有工程平面圖及設計圖為憑，並為被告於其所發存
    證信函所自承無誤，足見兩造間確有系爭工程承攬關係存在
    。關於系爭工程之施作，兩造係約定以連工帶料方式為之，
    相關工程款則依原告實際施作，視做工、材料項目、數量等
    ，合併估價計數之。而本件工程款依原告100年6月18日之估
    價單，為新臺幣(下同)1,932,614元（原證三），惟嗣被告
    要求追加圍籬、門柱及樓梯扶手等項目，此部分追加之工程
    款則為93,700元及56,355元（原證四），則系爭工程總工程
    款應為2,082,669元。原告就系爭工程並非如被告所述係以
    總價1,218,100元承攬，而是以實際施作的項目及使用材料
    價格，於完工後再行估算出來，此觀兩造書狀均有提出之10
    0年6月18日估價單，被告所提出者多了「徐文燕收貨款0000
    000元整100年6月25日」，這句內容就是原告當初應被告要
    求在其上加註的文字，可見被告亦有承認這份估價單的金額
    記載，否則不會要求原告在其不承認的估價單上加註收訖部
    分工程款的證明。
二、詎原告依約完成系爭工程之施作後，被告除支付部分工程款
    1,140,000元外，卻拒絕再支付剩餘工程款942,669元，且經
    原告屢次請求清償，均置之不理。本件原告既已依約完成約
    定之工作，被告卻仍積欠工程款942,669元尚未給付，告自
    得依承攬之法律關係，請求被告給付積欠之工程款。並聲明
    ：1、被告應給付原告942,669元，及自起訴狀繕本送達翌日
    起至清償日止，按年息百分之五計算之利息；2、願供擔保
    ，請准宣告假執行。
貳、被告抗辯：
一、緣兩造於99年9月間討論原告承攬系爭工程，被告並提出手
    繪草圖及與原告討論施工方式暨建材使用，原告於99年9月1
    8日向被告提出之承攬總金額估價單為1,218,100元，經商議
    後雙方合意以1,210,000元為連工帶料之總價承攬金額，被
    告並承諾於開工後二星期之工作天完工。詎原告自99年9月
    間開工後，其施工方式諸多未依雙方所討論之內容施工，被
    告屢次向原告要求應依照雙方討論之內容施工，原告部分有
    修正，部分仍依原告自己方式施作，後來更不斷以變更設計
    為由要求增加費用，但原告所謂之變更設計不僅未經被告同
    意，亦未事先告知被告，被告屢屢向原告表示最多僅有1,25
    0,000元之預算，但原告完全不理會，甚至嚴重延宕工期，
    遲至100年5月間房屋結構方完成，嗣原告於100年6月18日另
    交付1,932,614元之估價單予被告，被告當時即不承認原告
    所交付之估價單金額，然截至當日被告已陸續以現金方式給
    付原告1,140,000元，為免原告不承認已收受先前給付之款
    項，被告再於100年6月25日與原告在系爭工程現場協商，並
    請原告於其100年6月18日所交付之1,932,614元之估價單上
    簽收已收到114萬元之字據（被證三），故此並非指被告承
    認原告此份估價單上所載工程追加金額。且當時原告亦承認
    未按圖施作及擅自變更設計係原告之過失，原告亦答應被告
    再向其協力廠商協調減少價金事宜。
二、系爭工程雖結構部分已完成，但主樑之連接處多處未密合，
    以原告施工標準之低劣，被告不得已降低原告施工標準，可
    供居住即可，詎於被告將室內裝潢部分另行發包施工後，經
    裝潢師傅以雷射水平儀量測後才知悉主樑部分呈S形歪斜，
    牆面與牆面未成平行，牆面與地面亦未成垂直，被告進入室
    內總有不對稱、不協調之感覺，甚至連裝潢施工之師傅都向
    被告百般抱怨因樑柱及牆面歪斜而甚難施工，經被告懇請拜
    託裝潢師傅才得以繼續施工。被告當時才知悉原告所謂之「
    變更設計」實係原告為自己施工不良所作之修補工作，但其
    修補甚為粗糙，更甚者原告卻將該修補工作之材料及費用全
    部再加諸於被告負擔，故於結構完成時另交付1,932,614元
    之估價單予被告。
三、又因原告施工之瑕疵，造成室內每遇下雨均會漏水，該漏水
    處經原告修補約五次之多仍未能止漏，目前已造成室內之木
    作裝潢因漏水而有水漬及變質毀損等現象（見被證四照片）
    ，另尚有諸多瑕疵均未修補。上開瑕疵，被告屢次向原告請
    求修補，原告均口頭說好但卻未見修補之動作，迄今被告仍
    無法使用該建物，被告屢屢給原告修補之時間並催告原告前
    往修補，甚至被告於100年7月15日以台中健行路郵局存證信
    函第326號催告原告修補瑕疵，原告於100年7月18日收到上
    開催告函，迄今已逾三個月之久，仍不理不採。
四、末按，因可歸責於承攬人之事由，致工作發生瑕疵者，定作
    人除依民法第493條、494條之規定，請求修補或解除契約，
    或請求減少報酬外，並得請求損害賠償。查，原告歷次變更
    設計均未經被告同意，而被告於100年6月18日所提出1,932,
    614元之估價單亦未經被告承認，自應以原雙方於99年9月18
    日所合意1,210,000元為連工帶料之總價承攬金額為準，則
    被告尚餘7萬元尾款尚未給付。再因系爭工程諸多瑕疵尚未
    修補，被告自得依民法第264條第1項主張同時履行抗辯權，
    又上開瑕疵及遲遲未完工之工程延宕，被告尚得向原告請求
    減少報酬及損害賠償，故原告要求給付工程尾款並無理由。
    並聲明：1、原告之訴駁回；2、如受不利判決，願供擔保請
    准宣告免假執行。
參、得心證之理由：
一、查兩造早於99年9月間已訂定系爭承攬契約，衡情兩造於訂
    約時，當會約定承攬報酬金額此一重要交易條件，而實際上
    亦有卷第32頁原告所出具之「99年9月18日」估價單，可證
    明當時雙方即已約定總工程款，原告竟提出卷第19、20頁日
    期遠至「100年6月18日」之估價單，據以主張兩造約定承攬
    報酬為1,932,614元，並不合理；反之，原告以卷第32頁與
    訂約期間相符之「99年9月18日」估價單，主張兩造約定承
    攬報酬係以其上所載金額1,218,100元為基礎，經商議後兩
    造合意去尾數而以1,210,000元為報酬金額，顯較可採，且
    核此份估價單上就工程項目即品名、規格、數量、單價、金
    額、總價均已記載明確，並非僅估計報酬之概數，亦無部分
    項目留白待日後會算確定之情形，故被告主張系爭工程係約
    定為總價承攬，而非實作實算一節，應為可採。復核上開10
    0年6月18日之估價單，總額欄僅有阿拉伯數字「1,932,614
    」之記載，尚不若99年9月18日之估價單總額欄內除有阿拉
    伯數字「1,218,100」之記載外，尚另以國字大寫「壹佰貳
    拾壹萬捌仟壹百元正」記載金額，故當以較為正式、慎重之
    後者估價單為計酬基準。再者，上開二份估價單金額差距甚
    大，若雙方於訂約後，有因追加工程而合意大幅提高工程款
    ，衡情當有定作人簽名同意之書面存在，今原告僅提出其片
    面所出具之估價單，顯難證明其有徵得被告同意大幅調高系
    爭工程報酬金額。又關於卷第33、34頁被告所提100年6月18
    日之估價單上，載有「徐文燕收貨款0000000元整100年6月
    25 日」字句，此僅為原告應被告要求在交被告收執之估價
    單上所加註之收款證明，自不得以此收據性質文字之記載，
    而推認被告業承認此份估價單所示大幅調高之工程款金額，
    否則，當係由被告在原告方面所留存之卷第19、20頁之「10
    0年6月18日」估價單上，簽章確認追加工程款，始為合理。
    又原告所提卷第21、22頁追加工程款93,700元及56,355元之
    二紙估價單，亦未經被告簽章確認，原告自不得據以主張被
    告已同意該等估價單所示追加之工程款。從而，本件被告應
    付之總工程款應為兩造最初所訂之1,210,000元，而非原告
    片面新增三份估價單之加總金額2,082,669元。
二、民法第490條規定：「稱承攬者，謂當事人約定，一方為他
    方完成一定之工作，他方俟工作完成，給付報酬之契約」。
    承上，本件被告應給付之報酬為1,210,000元，而實際已付
    金額為1,140,000元，雖尚欠70,000元尾款未付，惟因原告
    承攬施作系爭建物，遇下雨會漏水，造成被告設於室內之木
    作裝潢受有明顯水漬之情形，此業經被告提出卷第35頁以下
    之多紙現場清楚照片為證，堪認屬實(原告係空言否認有此
    瑕疵情形存在，並非可採)，而遮風蔽雨為建物之基本功能
    ，新建建物竟即發生漏水問題，對消費者即定作人而言，確
    屬難以接受且極為棘手之問題，故於原告未提供一完整防漏
    之建物前，解釋上應認其尚未完成一定之工作，而無權依承
    攬契約之法律關係，請求被告給付70,000元之報酬尾款。
三、綜上所述，原告依承攬契約之法律關係，請求被告給付報酬
    942,669元，及自起訴狀繕本送達翌日起至清償日止，按年
    息百分之五計算之利息，為無理由，應予駁回。原告之訴既
    經駁回，其假執行之聲請亦失所依附，應併予駁回。
四、本件事證已臻明確，兩造其餘攻擊防禦方法，核與判決結果
    不生影響，爰不逐一論述。
五、訴訟費用負擔之依據：民事訴訟法第78條。
中    華    民    國   100    年    11    月    24    日
                  民事第二庭    法  官  蔡建興
正本係照原本作成。
如對本判決上訴，須於判決送達後20日內向本院提出上訴狀（須
附繕本）。如委任律師提起上訴者，應一併繳納上訴審裁判費。
中    華    民    國   100    年    11    月    25    日
                                書記官  楊金池